ACORDAO-COMPLETO-2486029

ACÓRDÃO 8497/2021 ATA 22/2021 - SEGUNDA CÂMARA

VISTA, relatada e discutida esta tomada de contas especial, instaurada em razão da não comprovação da regular aplicação dos recursos repassados pela União, captados por força do projeto cultural Pronac 13-0143, intitulado "Raoni",
ACORDAM os Ministros do Tribunal de Contas da União, reunidos em sessão da Segunda Câmara, ante as razões expostas pelo Relator, em: 
9.1.¿com fundamento nos arts. 1º, inciso I, 16, inciso III, alínea "c", e 19, da Lei 8.443/1992, julgar irregulares as contas de Flor de Lotus Produções Artísticas Ltda. e Marcelo Barreto de Aragão, condenando-os solidariamente ao pagamento do débito discriminado a seguir, atualizado monetariamente e acrescido dos juros de mora devidos, calculado desde a data de ocorrência indicada até sua efetiva quitação, na forma da legislação vigente, fixando o prazo de 15 (quinze) dias, a contar do recebimento da notificação, para que seja comprovado, perante este Tribunal, o recolhimento da quantia à Agência Nacional de Cinema, nos termos do art. 23, inciso III, alínea "a", da referida Lei, c/c o art. 214, inciso III, alínea "a", do Regimento Interno do TCU:
	Data de ocorrência
	Valor histórico (R$) 

	18/3/2015
	234.235,80

9.2. com fundamento no art. 57 da Lei 8.443/1992, aplicar, individualmente, a Flor de Lotus Produções Artísticas Ltda. e Marcelo Barreto de Aragão multa no valor de R$ 30.000,00 (trinta mil reais) , atualizado monetariamente desde a data do presente acórdão até a do efetivo recolhimento, se for pago após o vencimento, na forma da legislação vigente, fixando o prazo de 15 (quinze)  dias, a contar do recebimento da notificação, para que seja comprovado, perante este Tribunal, o recolhimento da quantia ao Tesouro Nacional, nos termos do art. 23, inciso III, alínea "a", da referida Lei, c/c o art. 214, inciso III, alínea "a", do Regimento Interno do TCU;
9.3. com fundamento no art. 26 da Lei 8.443/1992, autorizar, se requerido, o pagamento da importância devida em até 36 (trinta e seis) parcelas mensais e consecutivas, fixando o prazo de 15 (quinze) dias, a contar do recebimento da notificação, para que seja comprovado, perante este Tribunal, o recolhimento da primeira parcela, e de 30 (trinta) dias, a contar da parcela anterior, para que seja comprovado o recolhimento das demais parcelas, devendo incidir sobre cada valor mensal os devidos acréscimos legais, na forma prevista na legislação vigente, além de alertar que a falta de comprovação do recolhimento de qualquer parcela importará no vencimento antecipado do saldo devedor, nos termos do art. 217 do Regimento Interno do TCU; 
9.4. com fundamento no art. 28 da Lei 8.443/1992, autorizar, desde logo, a cobrança judicial das dívidas, caso não atendida a notificação; 
9.5. com fundamento no art. 16, § 3º, da Lei 8.443/1992, c/c art. 209, § 7º, do Regimento Interno do TCU, remeter cópia deste acórdão à Procuradoria da República no Rio de Janeiro, para adoção das medidas que entender cabíveis; 
9.6. dar ciência deste acórdão à Agência Nacional do Cinema e aos responsáveis.

Tomada de contas especial instaurada pela Agência Nacional do Cinema em razão de não comprovação da regular aplicação dos recursos repassados pela União, captados por força do projeto cultural Pronac 13-0143.

Segunda Câmara

Agência Nacional do Cinema

3. Responsáveis: Flor de Lotus Produções Artísticas Ltda. (13.864.163/0001-64); Marcelo Barreto de Aragão (XXX.623.327-XX)

13.1. Ministros presentes: Augusto Nardes (na Presidência), Aroldo Cedraz, Raimundo Carreiro e Bruno Dantas (Relator).
13.2. Ministro-Substituto presente: Marcos Bemquerer Costa.

BRUNO DANTAS

Por registrar as principais ocorrências dos autos até o momento, resumindo os fundamentos das peças acostadas, adoto como relatório, com os ajustes necessários, a instrução da secretaria responsável pela análise do processo (peça 110) , que contou com a anuência do corpo diretivo da unidade (peças 111 e 112) e do Ministério Público junto ao TCU (peça 113) : 
"INTRODUÇÃO
1. Cuidam os autos de tomada de contas especial instaurada pela Agência Nacional do Cinema, em desfavor de Flor de Lotus Produções Artísticas Ltda. (CNPJ: 13.864.163/0001-64) e Marcelo Barreto de Aragão (CPF: XXX.623.327-XX) , em razão da não comprovação da regular aplicação dos recursos repassados pela União, captados por força do projeto cultural Pronac 13-0143, descrito da seguinte forma: 'RAONI'.
HISTÓRICO
2. Em 21/12/2017, com fundamento na IN/TCU 71/2012, alterada pela IN/TCU 76/2016 e DN/TCU 155/2016, o dirigente da instituição Agência Nacional do Cinema autorizou a instauração da tomada de contas especial (peça 77) . O processo foi registrado no sistema e-TCE com o número 2040/2018.
3. A Deliberação 94, de 29/05/2013, autorizou a captação do valor de apoio, totalizando R$ 236.500,00, no período de 29/05/2013 a 31/12/2016 (peça 8) , com prazo para execução dos recursos 29/05/2013 a 03/03/2017, recaindo o prazo para prestação de contas em 3/7/2017 (peça 42) .
4. Por meio da Deliberação 171, de 15/12/2014 (peça 26) , o valor total aprovado passou de R$ 236.500,00 para R$ 221.500,00.
5. A empresa proponente captou recursos federais autorizados, no montante de R$ 234.235,80, conforme atestam o Demonstrativo Orçamentário e Contábil (peça 44) e os extratos bancários (peças 48 e 76) .
6. O fundamento para a instauração da Tomada de Contas Especial, conforme consignado na matriz de responsabilização elaborada pelo tomador de contas, foi a constatação da seguinte irregularidade:
'Conforme DELIBERAÇÃO DE DIRETORIA COLEGIADA Nº. 1865-E, DE 2017 e DESPACHO Nº 173-E/2018/SFO/ CPC, item 06: - não apresentou documentação referente a análise técnica do objeto; - não apresentou a prestação de Contas.'
7. Os responsáveis arrolados na fase interna foram devidamente comunicados e, diante da ausência de justificativas suficientes para elidir a irregularidade e da não devolução dos recursos, instaurou-se a tomada de contas especial.
8. No relatório (peça 90) , o tomador de contas concluiu que o prejuízo importaria no valor original de R$ 234.235,80, imputando-se a responsabilidade à Flor de Lotus Produções Artísticas Ltda. e Marcelo Barreto de Aragão, na condição de proponente.
9. Em 2/12/2019, a Controladoria-Geral da União emitiu o relatório de auditoria (peça 92) , em concordância com o relatório do tomador de contas. O certificado de auditoria e o parecer do dirigente do órgão de controle interno concluíram pela irregularidade das presentes contas (peças 93 e 94) .
10. Em 23/1/2020, o ministro responsável pela área atestou haver tomado conhecimento das conclusões contidas no relatório e certificado de auditoria, bem como do parecer conclusivo do dirigente do órgão de controle interno, manifestando-se pela irregularidade das contas, e determinou o encaminhamento do processo ao Tribunal de Contas da União (peça 95) .
11. Na instrução inicial (peça 98) , analisando-se os documentos nos autos, concluiu-se pela necessidade de realização de citação para as seguintes irregularidades:
'Irregularidade 1: não comprovação da regular aplicação dos recursos federais repassados para execução do projeto cultural Pronac 13-0143, em razão da insuficiência de documentos apresentados pelo proponente, a título de prestação de contas.
Fundamentação para o encaminhamento:
A conduta do administrador que apresenta a prestação de contas em forma incompleta configura violação ao princípio do dever de prestar contas, notadamente quanto à necessidade de apresentar documentação capaz de comprovar a regular aplicação dos recursos federais repassados. A prestação de contas incompleta também representa uma violação de normas e princípios constitucionais e legais fundamentais, a exemplo dos da legalidade, moralidade e publicidade, ensejando, pela gravidade que alberga, punição ao responsável pelo ato faltoso. O valor do débito é R$ 234.235,80 e foi calculado a partir de 18/3/2015, data do depósito do referido valor na conta da proponente (peça 76) .
Evidências da irregularidade: documentos técnicos presentes nas peças 8, 42, 57, 59, 65, 67, 70, 71, 73 e 77.
Normas infringidas: art. 32 da Instrução Normativa ANCINE 124/2015.
Débito relacionado aos responsáveis Flor de Lotus Produções Artísticas Ltda. (CNPJ: 13.864.163/0001-64) e Marcelo Barreto de Aragão (CPF: XXX.623.327-XX) :
	Data de ocorrência
	Valor histórico (R$) 

	18/3/2015
	234.235,80

Valor atualizado do débito (sem juros) em 15/10/2020: R$ 303.569,60
Cofre credor: Fundo Nacional de Cultura.
Responsável: Marcelo Barreto de Aragão (CPF: XXX.623.327-XX) .
Conduta: deixar de comprovar a regular aplicação dos recursos federais repassados para execução do projeto cultural Pronac 13-0143, em razão da insuficiência de documentos apresentados pelo proponente, a título de prestação de contas, conforme consta abaixo:
a) novas cópias em DVD dos episódios 1, 2, 5 e 6 da série;
b) recibo emitido pela Cinemateca Brasileira, atestando o depósito de cópia da obra para fins de cumprimento da obrigatoriedade de Depósito Legal;
c) Demonstrativo do Extrato de Conta Corrente conforme modelo disponível ao final da IN 124;
d) Ficha Técnica Resumida, conforme modelo disponível ao final da IN 124;
e) Demonstrativo Orçamentário e Contábil em formato editável compatível com o Excel;
f) comprovante de recolhimento dos saldos das contas-correntes de movimentação e de aplicação de recursos, quando houver, por meio de GRU;
g) comprovante de encerramento das contas-correntes de movimentação de recursos; e
h) justificativas para a execução de itens orçamentários em valor superior ao previamente aprovado.
Nexo de causalidade: a apresentação incompleta da documentação da prestação de contas impediu a comprovação da regular aplicação dos recursos federais repassados, no âmbito do instrumento em questão, resultando em presunção de dano ao erário.
Culpabilidade: não há excludentes de ilicitude, de culpabilidade e de punibilidade; é razoável supor que o responsável tinha consciência da ilicitude de sua conduta; era exigível conduta diversa da praticada, qual seja, apresentar a prestação de contas contendo todos os documentos necessários à comprovação da regular aplicação dos recursos federais repassados, conforme estabelecido nas normas aplicáveis.
Responsável: Flor de Lotus Produções Artísticas Ltda. (CNPJ: 13.864.163/0001-64) .
Conduta: deixar de comprovar a regular aplicação dos recursos federais repassados para execução do projeto cultural Pronac 13-0143, em razão da insuficiência de documentos apresentados pelo proponente, a título de prestação de contas, conforme consta abaixo:
a) novas cópias em DVD dos episódios 1, 2, 5 e 6 da série;
b) recibo emitido pela Cinemateca Brasileira, atestando o depósito de cópia da obra para fins de cumprimento da obrigatoriedade de Depósito Legal;
c) Demonstrativo do Extrato de Conta Corrente conforme modelo disponível ao final da IN 124;
d) Ficha Técnica Resumida, conforme modelo disponível ao final da IN 124;
e) Demonstrativo Orçamentário e Contábil em formato editável compatível com o Excel;
f) comprovante de recolhimento dos saldos das contas-correntes de movimentação e de aplicação de recursos, quando houver, por meio de GRU;
g) comprovante de encerramento das contas-correntes de movimentação de recursos; e
h) justificativas para a execução de itens orçamentários em valor superior ao previamente aprovado.
Nexo de causalidade: a apresentação incompleta da documentação da prestação de contas impediu a comprovação da regular aplicação dos recursos federais repassados, no âmbito do instrumento em questão, resultando em presunção de dano ao erário.
Culpabilidade: não há excludentes de ilicitude, de culpabilidade e de punibilidade; é razoável supor que o administrador responsável pela pessoa jurídica tinha consciência da ilicitude de sua conduta; era exigível conduta diversa da praticada, qual seja, apresentar a prestação de contas contendo todos os documentos necessários à comprovação da regular aplicação dos recursos federais repassados, conforme estabelecido nas normas aplicáveis.
Encaminhamento: citação.'
12. Em cumprimento ao pronunciamento da unidade (peça 100) , foi efetuada a citação dos responsáveis, nos moldes adiante:
a) Marcelo Barreto de Aragão - promovida a citação do responsável, conforme delineado adiante:
	Comunicação: Ofício 58822/2020-TCU/Seproc (peça 103) 
Data da Expedição: 20/11/2020
Data da Ciência: 25/11/2020 (peça 106) 
Nome Recebedor: Ilegível
Observação: Ofício enviado para o endereço do responsável, conforme pesquisa na base de dados no sistema da Receita Federal, custodiada pelo TCU (peça 101) .
Fim do prazo para a defesa: 10/12/2020
	
b) Flor de Lotus Produções Artísticas Ltda. - promovida a citação do responsável, conforme delineado adiante:
	Comunicação: Ofício 58823/2020-TCU/Seproc (peça 104) 
Data da Expedição: 20/11/2020
Data da Ciência: 25/11/2020 (peça 105) 
Nome Recebedor: Ilegível
Observação: Ofício enviado para o endereço do responsável, conforme pesquisa na base de dados no sistema da Receita Federal, custodiada pelo TCU (peça 102) .
Fim do prazo para a defesa: 10/12/2020
	
13. Conforme Despacho de Conclusão das Comunicações Processuais (peça 108) , as providências inerentes às comunicações processuais foram concluídas.
14. Foram apresentadas alegações de defesa pelos responsáveis, conforme se verifica na peça 109.
EXAME TÉCNICO
15. Cumpre destacar inicialmente que embora os ofícios de citação dirigidos aos responsáveis (peças 103-104) tenham sido recebidos em 25/11/2020 (peças 105-106) , as alegações de defesa foram apresentadas somente em 8/2/2021 (peça 109) , ou seja, posteriormente ao prazo de quinze dias, a contar do recebimento da comunicação, conforme especificado nos citados ofícios, e ao despacho de conclusão das comunicações processuais, datado de 26/1/2021 (peça 108) . Contudo, mesmo as alegações de defesa sendo intempestivas, considerando o princípio da verdade real que rege o Tribunal, considera-se que ainda assim devam ser analisadas.
16. Os responsáveis foram citados por terem deixado de comprovar a regular aplicação dos recursos federais repassados para execução do projeto cultural Pronac 13-0143, em razão da insuficiência de documentos apresentados pelo proponente, a título de prestação de contas, conforme consta abaixo:
a) novas cópias em DVD dos episódios 1, 2, 5 e 6 da série;
b) recibo emitido pela Cinemateca Brasileira, atestando o depósito de cópia da obra para fins de cumprimento da obrigatoriedade de Depósito Legal;
c) Demonstrativo do Extrato de Conta Corrente conforme modelo disponível ao final da IN 124;
d) Ficha Técnica Resumida, conforme modelo disponível ao final da IN 124;
e) Demonstrativo Orçamentário e Contábil em formato editável compatível com o Excel;
f) comprovante de recolhimento dos saldos das contas-correntes de movimentação e de aplicação de recursos, quando houver, por meio de GRU;
g) comprovante de encerramento das contas-correntes de movimentação de recursos; e
h) justificativas para a execução de itens orçamentários em valor superior ao previamente aprovado.
17. Em resposta, foram apresentadas as alegações de defesa abaixo discriminadas (peça 109) :
a) causou estranheza o recebimento de ofício do TCU, uma vez que este proponente sempre procurou atender às diligências da Agência Nacional do Cinema (Ancine) ;
b) estão sendo enviadas comprovações de protocolo junto à Ancine, referente ao atendimento às diligências efetuadas por ela, conforme documentos em anexo (peça 109, p. 2-4) ;
c) conforme protocolos enviados em anexo, os documentos solicitados já foram encaminhados à Ancine;
d) segue o endereço para correspondência física oficial da produtora: Rua Ouro Fino, 291, apto 503, Irajá - Rio de Janeiro. CEP 21.371-230. E-mail: flordelotuspa@hotmail.com; e
e) solicitamos que seja feita a restituição dos autos à Ancine, para prosseguimento na análise da prestação de contas final, e que nos seja diligenciado, caso necessário, para finalizarmos a referida análise.
Análise
18. Os responsáveis alegam que atenderam às diligências efetuadas pela Ancine e que encaminharam os documentos solicitados, anexando nos autos os comprovantes de protocolo que constam na peça 109, p. 2-4. Os documentos a que se referem a peça 109, p. 2 e 4, são os mesmos que constam nas peças 64 e 43, respectivamente.
19. O documento de que trata a peça 109, p. 43, informando que estava sendo encaminhada a prestação de contas final do projeto, já foi analisado pela Ancine. Conforme consta no Relatório de TCE (peça 90) , os responsáveis foram notificados, por meio do Ofício 55-E/2017-ANCINE/SFO/CAC, de 2/2/2017, de que o prazo para entrega do Formulário de Acompanhamento da Execução do projeto encerraria em 3/4/2017 e que o prazo máximo para entrega da documentação da prestação de contas final do projeto seria 3/7/2017 (item 5.1.3 do Relatório de TCE) .
20. Consta no item 5.1.4 do Relatório de TCE que a proponente respondeu à diligência em 5/4/2017, com o envio de correspondência com sua prestação de contas (peças 43-49) , no item 5.1.7, que a proponente entregou via e-mail, de 10/7/2017, o Formulário de Acompanhamento de Execução (peças 53-55) , e no item 5.1.8, que a Coordenação de Gestão de Processos de Fomento, por comunicação eletrônica de 18/7/2017, solicitou aos responsáveis o reenvio do referido formulário (peça 53) . Conforme se verifica no item 5.1.10, a Coordenação de Gestão de Processos de Fomento, por meio do Despacho 3208-E/2017/SFO/CGP, sugeriu a não aprovação da execução do projeto por parte da Diretoria Colegiada, por conta da omissão da proponente em apresentar o Formulário de Acompanhamento da Execução final e documentação de prestação de contas, necessários para a análise da execução do projeto (peça 57) .
21. Em relação ao documento de que trata a peça 109, p. 64, verifica-se que se refere a recurso apresentado com a finalidade de encaminhamento do Formulário de Acompanhamento de Execução Final (FAE) , devidamente assinado e completamente preenchido, tendo sido relatado que o referido formulário havia sido enviado via e-mail, em formato Excel.
22. No item 5.1.12 do Relatório de TCE consta que a proponente apresentou defesa por meio de carta, datada de 11/1/2018, alegando que já enviara o Formulário de Acompanhamento de Execução Final (peças 64, 65 e 66) . No item 5.1.13 consta que a Coordenação de Gestão de Processos de Fomento, remeteu o Ofício de Diligência 65-E/2018-ANCINE/SFO/CGP, de 22/1/2018, informando que foi suspensa a decisão de reprovação do projeto, mas que estava sendo solicitada nova documentação para dar prosseguimento à análise do Formulário de Acompanhamento e da prestação de contas final, no prazo de 30 dias (peça 67) . No item 5.1.14 é relatado que em razão da ausência de resposta ao citado ofício (peça 71) a Coordenação de Gestão de Processos de Fomento, por meio do Despacho 782E/2018/SFO/CGP, de 15/3/2018, encaminhou o projeto para prosseguimento dos trâmites de não aprovação da prestação de contas, conforme DDC 1865-E/2017 (peça 73) .
23. Verifica-se, com base nas informações supra, que a documentação encaminhada pelos responsáveis, em suas alegações de defesa, já foram objeto de análise pela Agência Nacional do Cinema, não havendo que se falar na existência de elementos novos capazes de ensejar a remessa dos autos à Ancine, para fins de nova avaliação da prestação de contas. Portanto, as alegações de defesa devem ser rejeitadas.
Prescrição da Pretensão Punitiva
24. Vale ressaltar que a pretensão punitiva do TCU, conforme Acórdão 1.441/2016TCUPlenário, Relator Min. Benjamin Zymler, que uniformizou a jurisprudência acerca dessa questão, subordina-se ao prazo geral de prescrição indicado no art. 205 do Código Civil, que é de dez anos, contado da data de ocorrência da irregularidade sancionada, nos termos do art. 189 do Código Civil, sendo este prazo interrompido pelo ato que ordenar a citação, a audiência ou a oitiva dos responsáveis.
25. No caso em exame, não ocorreu a prescrição, uma vez que as irregularidades sancionadas ocorreram em 4/7/2017, ou seja, após o término da vigência do ajuste, e o ato de ordenação da citação ocorreu em 21/10/2020 (peça 100) .
CONCLUSÃO
26. Em face da análise promovida na seção 'Exame Técnico', propõe-se rejeitar as alegações de defesa apresentadas pelos responsáveis Flor de Lotus Produções Artísticas Ltda. (CNPJ: 13.864.163/0001-64) e Marcelo Barreto de Aragão (CPF: XXX.623.327-XX) , uma vez que não foram suficientes para sanar as irregularidades a ele atribuídas.
27. Verifica-se que não houve a prescrição da pretensão punitiva, conforme análise já realizada.
28. Tendo em vista que não constam dos autos elementos que permitam reconhecer a boa-fé dos responsáveis ou a ocorrência de outras excludentes de culpabilidade, sugere-se que as suas contas sejam julgadas irregulares, nos termos do art. 202, § 6º, do Regimento Interno do TCU, com a imputação do débito atualizado monetariamente e acrescido de juros de mora, nos termos do art. 202, §1º do Regimento Interno do TCU, descontado o valor eventualmente recolhido, com a aplicação da multa prevista no art. 57 da Lei 8.443/1992.
PROPOSTA DE ENCAMINHAMENTO
29. Diante do exposto, submetem-se os autos à consideração superior, propondo:
a) rejeitar as alegações de defesa de Flor de Lotus Produções Artísticas Ltda. (CNPJ: 13.864.163/0001-64) e de Marcelo Barreto de Aragão (CPF: XXX.623.327-XX) ;
b) julgar irregulares, nos termos dos arts. 1º, inciso I, 16, inciso III, alínea 'c', § 2º, da Lei 8.443/92, c/c os arts. 19 e 23, inciso III, da mesma Lei, e com arts. 1º, inciso I, 209, inciso III, 210 e 214, inciso III, do Regimento Interno/TCU, as contas de Flor de Lotus Produções Artísticas Ltda. (CNPJ: 13.864.163/0001-64) e de Marcelo Barreto de Aragão (CPF: XXX.623.327-XX) , condenando-os solidariamente ao pagamento das importâncias a seguir especificadas, atualizadas monetariamente e acrescidas dos juros de mora, calculadas a partir das datas discriminadas até a data do efetiva quitação do débito, fixando-lhes o prazo de quinze dias, para que comprovem, perante o Tribunal, o recolhimento das referidas quantias aos cofres da Agência Nacional de Cinema, nos termos do art. 23, inciso III, alínea 'a', da citada lei:
Quantificação do débito
	Data de ocorrência
	Valor histórico (R$) 

	18/3/2015
	234.235,80

Valor total do débito atualizado até 15/3/2021: R$ 347.819,37.
c) aplicar individualmente à Flor de Lotus Produções Artísticas Ltda. (CNPJ: 13.864.163/0001-64) e Marcelo Barreto de Aragão (CPF: XXX.623.327-XX) , a multa prevista no art. 57 da Lei 8.443/1992, c/c o art. 267 do RI/TCU, fixando-lhes o prazo de quinze dias, a contar da notificação, para que comprovem, perante o Tribunal (art. 214, III, a, do Regimento Interno do TCU) , o recolhimento da dívida aos cofres do Tesouro Nacional, atualizada monetariamente desde a data do acórdão que vier a ser proferido por este Tribunal até a do efetivo recolhimento, se pagas após o vencimento, na forma da legislação em vigor;
d) autorizar, desde logo, a cobrança judicial das dívidas, caso não atendidas a notificação, na forma do disposto no art. 28, inciso II, da Lei nº 8.443/92;
e) autorizar também, desde logo, se requerido, com fundamento no art. 26 da Lei 8.443, de 1992 c/c o art. 217, §§ 1º e 2º do Regimento Interno, o parcelamento da dívida em até 36 parcelas, incidindo sobre cada parcela, corrigida monetariamente, os correspondentes acréscimos legais fixando- lhes o prazo de quinze dias, a contar do recebimento da notificação, para comprovar perante o Tribunal o recolhimento da primeira parcela, e de trinta dias, a contar da parcela anterior, para comprovar os recolhimentos das demais parcelas, devendo incidir sobre cada valor mensal, atualizado monetariamente, os juros de mora devidos, no caso do débito, na forma prevista na legislação em vigor, alertando os responsáveis de que a falta de comprovação do recolhimento de qualquer parcela importará o vencimento antecipado do saldo devedor, nos termos do § 2º do art. 217 do Regimento Interno deste Tribunal;
f) enviar cópia do Acórdão a ser prolatado, bem como do Relatório e do Voto que o fundamentarem, à Procuradoria da República no Estado do Rio de Janeiro, nos termos do § 3º do art. 16 da Lei 8.443/1992, c/c o § 7º do art. 209 do Regimento Interno do TCU, para adoção das medidas cabíveis; e
g) enviar cópia do acórdão que vier a ser proferido ao Ministério do Turismo e aos responsáveis, para ciência, informando que a presente deliberação, acompanhada do Relatório e do Voto que a fundamenta, está disponível para a consulta no endereço www.tcu.gov.br/acordaos, além de esclarecer que, caso requerido, o TCU poderá fornecer sem custos as correspondentes cópias, de forma impressa."
É o relatório.

não há

Subprocurador-Geral Paulo Soares Bugarin

TOMADA DE CONTAS ESPECIAL. PRONAC 13-0143. PROJETO RAONI. FLOR DE LOTUS PRODUÇÕES ARTÍSTICAS LTDA. NÃO APRESENTAÇÃO DE DOCUMENTOS ESSENCIAIS À COMPROVAÇÃO DA REGULAR APLICAÇÃO DOS RECURSOS. IRREGULARIDADE DAS CONTAS. CITAÇÃO. REJEIÇÃO DAS ALEGAÇÕES DE DEFESA. DÉBITO. MULTA

TOMADA DE CONTAS ESPECIAL (TCE)

Secretaria de Controle Externo de Tomada de Contas Especial (SecexTCE)

Trata-se de tomada de contas especial (TCE) instaurada pela Agência Nacional do Cinema (Ancine) , em desfavor de Flor de Lotus Produções Artísticas Ltda., em razão da não comprovação da regular aplicação dos recursos repassados pela União, captados por força do projeto cultural Pronac 13-0143, para a produção "Raoni".
O objeto da parceria consistiu na realização de documentário sobre a vida do surfista "Raoni", em sua rotina cotidiana, com locações no Brasil, França, Havaí e Portugal, contendo dezoito episódios (peça 5, p.2) .
Segundo o relatório da tomada de contas especial (peça 90, itens 5.1.7 a 5.1.15) , a documentação encaminhada a título de prestação de contas não foi suficiente, não obstante as reiteradas tentativas da Ancine de sanar as omissões. De modo que não restou alternativa senão a instauração da TCE.
O montante impugnado corresponde ao total captado pela Flor de Lotus Produções Artísticas Ltda., R$ 234.235,80, com origem em 18/3/2015, data do crédito do valor na conta específica, solidarizado entre a entidade e seu administrador, Marcelo Barreto de Aragão.
No âmbito deste Tribunal, a unidade instrutora acompanhou o entendimento do tomador de contas, e realizou a citação dos responsáveis em vista da não apresentação, na prestação de contas, dos seguintes documentos (peça 98, p. 6) : 
"a) novas cópias em DVD dos episódios 1, 2, 5 e 6 da série; 
b) recibo emitido pela Cinemateca Brasileira, atestando o depósito de cópia da obra para fins de cumprimento da obrigatoriedade de Depósito Legal; 
c) Demonstrativo do Extrato de Conta Corrente conforme modelo disponível ao final da IN 124; 
d) Ficha Técnica Resumida, conforme modelo disponível ao final da IN 124; 
e) Demonstrativo Orçamentário e Contábil em formato editável compatível com o Excel; 
f) comprovante de recolhimento dos saldos das contas-correntes de movimentação e de aplicação de recursos, quando houver, por meio de GRU;
g) comprovante de encerramento das contas-correntes de movimentação de recursos; e 
h) justificativas para a execução de itens orçamentários em valor superior ao previamente aprovado."
Em resposta, os responsáveis limitaram-se a manifestar a surpresa com a citação, a informar que já tinham encaminhado a documentação cabível à Ancine, e a requerer a restituição dos autos àquela agência, para que, mediante novas diligências e ajustes, a prestação de contas fosse reanalisada.
Contudo, SecexTCE rejeitou a argumentação, sobretudo porque a documentação que os responsáveis alegaram ter enviado à Ancine e que supostamente seria suficiente à prestação de contas, já havia sido refutada pela autarquia. O que contraindicaria também a remessa dos autos ao tomador de contas, já que não haveria elementos novos a serem analisados.
Deste modo, a unidade instrutora propôs a rejeição das alegações de defesa, a condenação ao pagamento do dano causado e a aplicação de multa aos responsáveis, e foi acompanhada pelo Ministério Público junto ao TCU.
***
Concordo com a proposta da SecexTCE. Nesse sentido, incorporo sua análise e seus fundamentos como razões de decidir.
O administrador de recursos públicos tem o dever não só de bem geri-los, mas também o de prestar contas de seus atos, demonstrando que eles foram regularmente aplicados e destinados à finalidade pactuada.
Ao se omitir no seu dever republicano de prestar contas, o gestor incorre em descumprimento não só de mandamentos legais, mas também dos princípios que regem a atividade administrativa. Nessa hipótese, nasce para o erário a pretensão de recuperação dos recursos transferidos, lastreada na presunção de que houve dano ao erário caracterizado pela não aplicação dos valores na finalidade a que se destinavam (Acórdãos 196/2016-TCU-Plenário, 3.254/2010-TCU-2ª Câmara e 4.661/2008-TCU-1ª Câmara) .
Diferentemente do que consta nas alegações de defesa (peça 109, p. 2) , a prestação de contas possuía graves omissões a serem sanadas, e a Ancine havia notificado os responsáveis a respeito (peça 90, itens 5.1.7 a 5.1.15) . Entretanto, os respectivos esclarecimentos e documentos não foram apresentados. 
Destaco dois desses documentos, que poderiam ao menos atestar a realização física do projeto, e que não foram trazidos:  as cópias em DVD e o recibo da Cinemacoteca atestando o depósito da obra. 
Especialmente quanto aos arquivos em DVD, chama atenção o fato de a empresa convenente ter enviado discos corrompidos à Ancine (peça 71, p. 20) , sem ter tomado cautelas mínimas para verificar se eles estavam funcionando adequadamente, o que revela o descuido com a prestação de contas. 
Diante disso, as alegações de defesa dos responsáveis devem ser rejeitadas, porque não lograram afastar a irregularidade apontada e, principalmente, não trouxeram qualquer elemento útil à comprovação da correta aplicação dos recursos manejados no projeto em questão.
Assim, cabe julgar irregulares as suas contas, com fundamento nos arts. 16, III, "c", 19, e 57 da Lei Orgânica do TCU, imputando-lhes débito e aplicando-lhes multa.
Ante o exposto, voto por que o Tribunal adote o Acórdão que ora submeto à deliberação deste Colegiado. 
TCU, Sala das Sessões, em 29 de junho de 2021.
Ministro BRUNO DANTAS 
Relator